---
title: 'Laboratorio 1.2: Exploración y Visualización de Datos'
author: "José Luis Cádiz, Maximiliano Jorquera"
date: "Septiembre 2021"
output: 
  html_document: 
    theme: default
    toc: yes
---

# Declaración de compromiso ético
Nosotros **José Luis Cádiz, Maximiliano Jorquera**, declaramos que realizamos de manera grupal los pasos de la presente actividad. También declaramos no incurrir en copia, ni compartir nuestras respuestas con otras personas ni con otros grupos. Por lo que, ratificamos que las respuestas son de nuestra propia confección y reflejan nuestro propio conocimiento.


# Instrucciones

1. Trabajen en equipos de dos personas. Salvo excepciones, no se corregirá entregas con menos de dos integrantes.

2. Modifique este archivo `.Rmd` agregando sus respuestas donde corresponda.

3. Para cada pregunta, cuando corresponda, **incluya el código fuente que utilizó para llegar a su respuesta**.

4. El formato de entrega para esta actividad es un archivo html. **Genere un archivo HTML usando RStudio** y súbalo a U-Cursos.
  
Basta con que uno de los integrantes haga la entrega. Si ambos hacen una entrega en U-Cursos, se revisará cualquiera de éstas.

# Laboratorio 
La primera parte de esta actividad son preguntas teóricas que avanzaron en las clases del curso de Minería de datos.

## Teoría

*1. Respecto a los tipos de atributo, ¿cuál es la diferencia entre razón e intervalo? De un ejemplo.*

**Respuesta: Una razón posee un cero absoluto y acepta operaciones de división/multiplicación, en cambio un intervalo no posee cero absoluto ni acepta operaciones de división/multiplicación. Un ejemplo de razón son los grados Kelvin y un ejemplo de intervalo lo son los grados celsius.**

*2. ¿Qué factores que ocasionan errores en el análisis de datos deben ser considerados para la limpieza de un set de datos?*

**Respuesta: Los factores a ser considerados son datos ruidosos, outliers, valores faltantes y datos duplicados.**

*3. Describa las medidas de tendencia central: media y mediana. Exponga la diferencia entre ambas.*

**Respuesta: La media es el promedio de los datos, es decir, la suma de todos los valores divido por la cantidad de datos, es la medida de tendecia central más común para variables numéricas. La mediana es el dato ubicado en la posición central del conjunto de datos (percentil 50) (estos deberían estar ordenados previamente), este valor separa la mitad inferior de la mitad superior de las observaciones, es decir, para una mitad de las observaciones todos los valores son mayores que esta y para la otra mitad todos son menores. La principal diferencia en el ámbito de los datos, es que la media es mucho más sensible a outliers, ya que esta varía mucho si hay un dato extremo, por lo que en este sentido no es tan robusta. Además, la media representa un punto de equilibrio o centro de masa de los datos, mientras que la mediana solo considera la ubicación de los datos**

*4. ¿Qué es una matriz de correlación y para qué sirve?*

**Respuesta: La matriz de correlación es una matriz que tiene en sus índices de filas y columnas las variables númericas de un dataset, en donde se muestra el grado de interdepedencia entre dos variables para cada intersección fila-columna. Esta matriz de correlación permite visualizar el grado de interdepedencia entre variables númericas, cuantificando esto mediante valores entre -1 y 1, siendo |1| el mayor grado de interdepedencia, y según el signo +/- de la métrica, la relación de crecimiento es directa/inversa respectivamente.**

*5. Explique el principio de Bonferroni y su utilidad.*

**Respuesta: El principio de Bonferroni ayuda a mitigar un riesgo que tiene la minería de datos, en donde se pueden descubrir patrones que no tienen sentido. Este principio ayuda a la distinción de ocurrencias aleatorias y evita que se traten como eventos reales, en otras palabras, ayuda a darnos cuenta de los falsos positivos y que seamos concientes de esto a la hora de obtener resultados de la minería de datos, ya que sería negativo afirmar una conclusión cuando esta se obtuvo como un falso positivo. Por ejemplo, si se quiere buscar a un cocinero de droga mediante las compras del supermercado, si conocemos las compras del supermercado de 100 millones de personas, se cree que un par de cocineros de droga compraría exactamente el mismo conjunto de productos en algún momento del año. Si buscamos por todos los pares de compradores que han comprado el mismo conjunto de productos, se puede buscar (con ciertos datos) la probabilidad de que 2 personas compren el mismo conjunto de productos (conjunto determinado para cocinar droga) de manera aleatoria, si esta probabilidad es muy baja, se esperaría que si 2 peronsas compraron el mismo conjunto de productos (previamente determinado) estas sean cocineras de droga, ya que el número encontrado fue muy menor, en caso de que esta probabilidad sea más alta o sea un grupo de personas demasiado grande, hay que tener mucho cuidado con inferir que un par de personas son cocineras de droga si es que compraron el mismo conjunto de productos.**   


**El principio de Bonferroni dice: "Si su método para encontrar elementos interesantes devuelve significativamente más elementos de los que esperaría en la población real, puede asumir que la mayoría de los elementos que encuentra con él son falsos. La utilidad, es que da un límite superior en la precisión de los métodos utilizados para analizar datos**

## Práctica 

Para esta sección utilizaremos un dataset real de número de accidentes de tránsito por localidad, el cual puede ser encontrado en el siguiente link: http://datos.gob.cl/dataset/9348. Para cargar el dataset ejecute el siguiente código:

```{r}
tipos <- read.table("https://users.dcc.uchile.cl/~hsarmien/mineria/datasets/accidentes_2010_2011.txt")
head(tipos)
```

Explore el set de datos para responder las siguientes preguntas:

1. ¿Cuáles son las dimensiones del dataset (filas, columnas)? (Recuerde adjuntar código).

```{r}
# RESPUESTA
dim(tipos)
#  EL número de filas es 4296 y tiene 5 columnas.
```
2. ¿Qué describe cada línea del dataset? (ejemplifique tomando el dato de la fila 235, extienda la descripción)

```{r}
# RESPUESTA
tipos[235,]
# Cada instancia representa la cantidad de accidentes según el alcance de la muestra, localización, año y tipo de accidente
```

3. Filtre los datos y genere un dataframe en el cual se indique la cantidad de accidentes tipo ``Colision`` que hubo en el año ``2011``.

```{r}
# RESPUESTA

colision2011<-data.frame(tipos[ tipos$TipoAccidente =="Colision" & tipos$Anio ==2011,])
head(colision2011)


```

4. Filtre los datos para incluir sólo los accidentes ocurridos el año 2010 a nivel regional. Genere un boxplot donde se indique la cantidad de accidentes categorizado por tipo de accidente.

**Este tipo de gráfico nos ayudará a entender como se distribuye los datos por cada tipo de accidentes. Es decir, podremos apreciar que tan dispersos o similares son los datos en todo el dataset. También, puede ser útil para observar valores atípicos u outliers en los datos.**

```{r}
# RESPUESTA
#regional2010<-data.frame(tipos[ tipos$Muestra =="Regional" & tipos$Anio ==2010,])
#boxplot(regional2010$Cantidad~regional2010$TipoAccidente,ylab="Cantidad")
library(ggplot2)
regional2010 <- tipos[tipos$Muestra =="Regional" & tipos$Anio ==2010,]
ggplot(regional2010, aes(x=TipoAccidente, y=Cantidad)) + geom_boxplot()+ggtitle("Box Plot Cantidad de accientes según tipo")


```

5. ¿Qué otra forma de explorar los datos podría agregar para el dataset de Accidentes de tránsito y qué información adicional aporta? Adjunte el código necesario.

**Agregaríamos medidas de tendencia central, como la mediana para obtener la mediana de accidentes a nivel regional según tipo de accidente y año. Esto para resumir los valores observados en único valor asociado al centro  de los valores. Con esto se puede ver que la muestra está mucho más influeciada por cierto tipo de accidente, que en este caso es colisión, por lo que al estudiar los datos se debe tener esto en consideración.A partir de la varianza se observa que hay una gran variabilidad de los datos,sobre todo en colisión, lo cual concuerda con el boxplot.**

```{r}
# RESPUESTA

# Regional 2010
regional2010 <- tipos[tipos$Muestra =="Regional" & tipos$Anio ==2010,]
prom2010<-tapply(regional2010$Cantidad, regional2010$TipoAccidente, median)
var2010<-tapply(regional2010$Cantidad, regional2010$TipoAccidente, var)

prom2010
var2010
```
```{r}
# Regional 2011
regional2011 <- tipos[tipos$Muestra =="Regional" & tipos$Anio ==2011,]
prom2011<-tapply(regional2011$Cantidad, regional2011$TipoAccidente, median)
var2011<-tapply(regional2011$Cantidad, regional2011$TipoAccidente, var)

prom2011
var2011

```


### Diamantes

Considere el set de datos diamonds del paquete ggplot2 de R, que contiene los precios en dolares, junto con otros atributos importantes: quilates, corte, color y claridad. También hay medidas físicas como ser: x (largo), y (ancho), z (profundidad), depth (porcentaje total de profundidad) y table (ancho desde el tope del diamante al punto relativo más ancho del diamante):

```{r}
library(ggplot2)
data("diamonds")
head(diamonds)
```

Realice una exploración por el set de datos para responder las siguientes preguntas:

1. Teniendo en cuenta las medidas físicas, ¿considera que existen valores inexistentes o inconsistentes? Describa como manejaría esta situación. Adjunte el código necesario.

```{r}
# RESPUESTA
boxplot(diamonds[1],main="quilates")
boxplot(diamonds[5],main="depth")
boxplot(diamonds[6],main="table")
boxplot(diamonds[7],main="precio")
boxplot(diamonds[8],main="largo")
boxplot(diamonds[9],main="ancho")
boxplot(diamonds[10],main="profundidad")

```

```{r}
# RESPUESTA

# Para detectar valores inexistentes:
sum(is.na(diamonds))
# Para detectar los valores inconsistentes se usaria el siguiente código:
Q1<-quantile(diamonds$price,seq(0,1,0.25))[2] # Primer cuartil
Q3<-quantile(diamonds$price,seq(0,1,0.25))[4] # Tercer cuartil
IQR    <- Q3 - Q1
lowLimit  <- Q1 - 1.5*IQR
highLimit <- Q3 + 1.5*IQR

# reemplazo de outliers con R para price (aplica para cualquier columna):
data<-diamonds$price
inconsistentes.low<-data[data < lowLimit]
inconsistentes.high<-data[data > highLimit]
```


**No existen Nan's y existen valores inconsistentes como por ejemplo en el boxplot de profundidad, en donde hay un valor cercano a 30 siendo que su promedio esta entorno a 3. Estos valores inconsistentes los manejariamos eliminandolos según el criterio del rango intercuartil.**


2. Considere la relación entre dos atributos y adjunte el código necesario para las respuestas:
* ¿Qué atributos están más correlacionadas con precio (price) y qué significa esto?
* ¿Cuál es la correlación más alta para table?

```{r}
# RESPUESTA

datacor<-diamonds[5:10]
datacor<-cbind(diamonds[1],datacor)
cor(datacor)
```
**Los campos más correlacionados con el precio son los quilates y las dimensiones de los diamantes (x,y,z). Esto quiere decir que en la medida que estas variables aumenten, más aumentará el precio, debido a que el coeficiente de correlación es positivo y cercano a 1. La correlación más alta para table es depth del diamante, siendo una correlación negativa.**

3. Proponga otra forma para explorar los datos. ¿Qué información adicional aporta? Adjunte una breve explicación.

**Respuesta: Otra forma de exploración de los datos, seria una visualización de estos mediante un histograma de los precios de los diamantes.Esta visualización nos permite ver como se distribuye la cantidad de diamantes según el precio, pudiendo observar que en general el precio de los diamantes es menor a 5000.**


```{r}
# RESPUESTA
hist(x = diamonds$price)

```

